臺灣臺中地方法院民事判決　九十四年度訴字第四九四號
　　原　　　告　乙○○
　　被　　　告　保證責任台中市第二信用合作社
　　法定代理人　甲○○
　　被　　　告　丙○○
　　右　二　人
　　訴訟代理人　廖瑞鍠　律師
　　被　　　告　丁○○
右當事人間請求返還價金等事件，本院於民國九十四年五月十八日言詞辯論終結，判
決如左：
    主      文
原告之訴及假執行之聲請均駁回。
訴訟費用由原告負擔。
    事實及理由
一、被告丁○○經合法通知，無正當理由，未於言詞辯論期日到場，核無民事訴訟法
    第三百八十六條各款所列情形，爰依原告之聲請，由其一造辯論而為判決。
二、原告起訴主張，伊於民國（下同）八十九年五月二十四日向訴外人經典建設股份
    有限公司（下稱經典公司）購買「荷風臻品Ｃ棟」八樓之房屋乙間暨基地（下稱
    系爭房地），雙方並訂書面之買賣合約書（即原證一），原告並已交付新台幣（
    下同）六十萬元之價款予訴外人經典公司，嗣因訴外人經典公司發生財務問題，
    將「荷風臻品」房屋交由被告保證責任台中市第二信用合作社（下稱台中二信）
    承受，該時訴外人經典公司之經理為被告丁○○，被告丙○○則為被告台中二信
    之經理，原告於得知上開情事後，即多次前往被告台中二信處與被告丙○○洽談
    給付價金及交屋事宜，然被告丙○○與丁○○均一再敷衍原告，並互推責任。至
    九十二年間原告至工地查看，始知被告台中二信已將系爭房屋出售予訴外人黃子
    菁，是被告台中二信顯已給付不能，原告乃以本起訴狀為解除契約之意思表示，
    依民法第二百五十九條第一項第一款規定，被告台中二信即有返還原告前已支付
    六十萬元價金之責任。而被告丙○○明知原告為系爭房屋之買受人，竟故意不將
    系爭房屋移轉登記予原告，再將之轉售予第三人，顯為故意以背於善良風俗之方
    法加損害於原告，依民法第二十八條、第一百八十四條規定，被告台中二信應與
    被告丙○○負連帶賠償責任。另被告丁○○亦明知原告為系爭房屋之承購人，竟
    與被告丙○○互相掩護，一再欺騙原告，為共同行為人，自應依民法第一百八十
    五條、第一百八十四條規定，負連帶賠償責任。上述被告三人就侵權行為之損害
    賠償責任，既因本於各別之發生原因，而應分別負連帶賠償責任，自具有同一目
    的，自屬不真正連帶債務。爰為訴之聲明：(1)被告台中二信與被告丙○○應連帶
    給付原告六十萬元，及自起訴狀繕本送達之翌日起清償日止，按年息百分之五計
    算之利息。(2)被告丙○○及被告丁○○，應連帶給付原告六十萬元，及自起訴狀
    繕本送達之翌日起清償日止，按年息百分之五計算之利息。(3)其中(1)或(2)已為全
    部或一部給付者，其餘被告於給付範圍內免給付之責。(4)願供擔保，請准為執行
    之宣告。
三、被告台中二信及被告丙○○則以，被告台中二信並未承受訴外人經典公司「荷風
    臻品」之房屋，查訴外人經典公司於八十八年間於坐落台中市○○區○○段八０
    八地號土地上興建地上十三層、地下二層，案名「荷風臻品」之大樓，並提供上
    開土地為抵押物向被告台中二信貸款一億零八百萬元，而設定抵權登記。嗣八十
    九年九月二十六日，訴外人經典公司將上開土地移轉予被告丁○○，且申請變更
    「荷風臻品」建物之起造人為被告丁○○，被告丁○○亦以該「荷風臻品」之一
    百零二戶建物向被告台中二信辦理建築融資貸款，「荷風臻品」大樓嗣於九十一
    年二月十九日取得使用執照，並辦畢第一次所有權登記，所有權人登記為被告丁
    ○○。然因被告丁○○無力清償為興建「荷風臻品」大樓而向被告台中二信所貸
    款之債務，經雙方清算後被告丁○○尚欠被告台中二信一億六千九百七十萬元，
    乃於九十一年四月三日訂立不動產買賣契約書，被告丁○○將「荷風臻品」大樓
    中之七十九戶房屋及基地（即上開土地）應有部分十萬分七五一二七及平面車位
    十四位，機械車位二十三位移轉予被告台中二信，以抵償其所積欠之上開債務。
    是縱認原告向訴外人經典公司購買之Ｃ棟八樓房屋，係包括於前揭被告台中二信
    所取開之七十九戶房屋內，然原告與被告台中二信間亦無任何之契約關係，亦無
    侵害原告權利可言，另被告丙○○並不認識原告，原告所謂多次與被告丙○○洽
    談給付價金及交屋事宜，並非實在。是原告向被告台中二信及丙○○二人為本件
    之請求，自無理由等語，資以抗辯。答辯聲明：原告之訴及假執行之聲請均駁回
    。並受不利之判決，並願供擔保，請准免為假執行之宣告。
四、按契約解除時，當事人負回復原狀之義務，此觀民法第二百五十九條第一項之規
    定甚明。是非契約當事人，除有契約承擔之情形外，自不負上開義務。查原告係
    向訴外人經典公司購買系爭房地（預售屋）之事實，業據原告陳明，並有原證一
    所示之系爭房地買賣合約書乙紙可稽，是買賣契約之當事人為原告（買受人）及
    訴外人經典公司（出賣人）甚明。故而，被告台中二信既非系爭買賣契約之當事
    人，則原告自無從對之解除契約，進而為二百五十九條各款之主張。原告雖以被
    告台中二信嗣後取得系爭房地之所有權，已承受該買賣標的物，應負出賣人之責
    任。然按，基於法律的規定或當事人之意思，法律關係成立後，可能發生變更。
    其中債之關係，無論債之發生原因係法律規定（無因管理、不當得利與侵權行為
    ）或法律行為（單獨行為或契約），亦可能發生變更。是以，契約有效成立後，
    發生以債權債務為核心內容之法律關係，此因契約有效成立所生的契約關係，可
    能因法律規定或當事人之意思，發生不同層次的變更，乃屬常見。而所謂契約變
    更，實際包含兩個層面。首先，係針對個別債權債務，即狹義債之關係發生變更
    ，簡稱為債之變更。其次，係針對契約關係的整體，即契約關係之變更。我國通
    說向來認為債之關係之構成要素，不外主體與客體，主體即債權人與債務人；客
    體即債之標的，債之關係不失其同一性而其主體或客體有變更，總稱為債之變更
    。然債權並無所謂支配的客體，並無相當於物權客體概念之存在，是上開所謂客
    體變更，無論為量的變更（如給付數量之增減）、質之變更（無息債權變為有息
    債權）或其他變更（如條件之附加或除去），其實均涉及契約內容之變更。無論
    係狹義債之關係抑或契約關係的整體發生變更，債之關係既不失其同一性（即抗
    辯關係維持不變、為債之擔保不受影響），已如前述。換言之，債之主體（債權
    人或債務人）或內容即或有所變更，即債之變更（包括狹義及廣義），然債權債
    務關係，均維持同一性。此由民法第二百九十四條至第三百零一條所規定之債權
    讓與及免責債務承擔，債權債務關係均維持同一性，即足說明，而此種情形的債
    之主體變更，學說稱之債之移轉。於約定債之關係，債之主體的變更，亦可能為
    契約主體的變更，此時，並非單純債權讓與，亦非免責債務承擔可比。而此種主
    體的變更，係廣義債之關係主體（契約關係主體）的變更，學說上稱之為契約承
    擔。換言之，契約關係（廣義的約定債之關係）主體的變更，即由新的當事人取
    代原來一方當事人，契約關係的內容並不因而有所變動。就此點而言，可謂契約
    關係同一性不變。契約承擔，基於法律的規定（法定契約承擔），亦有基於契約
    而發生（即契約原則）的（約定契約承擔）。其中法定契約承擔，民法第四百二
    十五條第一項規定（買賣不破租賃），即為之屬（即契約關係物權化，契約關係
    之相對性之例外，另所謂債之關係（即狹義）物權化，以預告登記為典型，土地
    法第七十九條之一參照）。易言之，債務承擔（民法第三百條、第三百零一條參
    照）僅為個別債務之承擔，契約當事人仍未因之變更。於契約承擔之情形，契約
    當事人始為變更。本件原告與訴外人經典公司既為系爭房地買賣契約當事人，則
    本於上開說明，原告如欲主張被告台中二信負出賣人（即契約當事人）責任，則
    應經被告台中二信之同意（德國民法第三百零五條參照，即契約原則），非如原
    告所稱被告台中二信嗣後取得系爭房地之所有權，即成為契約系爭買賣之當事人
    。被告台中二信既否認上開契約承擔之事實，原告為此又無從舉證證明（民事訴
    訟法第二百七十七條參照），是原告本於民法第二百五十九條第一項第二款（註
    ：原告誤為主張同條第一項第一款）規定，對被告台中二信為返還六十萬元之主
    張，於法即屬無據，自無理由，先予敘明。
五、次按，民法第一百八十四條第一項侵權行為之規定，係採區別性的權益保護，因
    保護法益之不同將法條第一項前段與後段分別規範二個不同侵權行為，為二個獨
    立的請求權基礎。該條項前段所保護者為他人之「權利」，如加害人有「故意或
    過失」，侵害他人之權利者，即得成立；後段所保護者，不限於權利，兼具其他
    法益，包括純粹經濟上損失（純粹財產上損害），因後段保護之範圍較廣，故加
    害行為須出於「故意以背於善良風俗之方法」，始得成立，二者之構成要件不同
    。而某種利益之所以成為侵權行為所保護之權利，必須具有社會公開性及排他的
    歸屬範疇，如所有權或人格權。然債權係屬相對權，存在於當事人間，債權人對
    於給付標的物或債務人之行為並無支配力，且債權不具所謂典型的社會公開性及
    排他性，第三人難以知悉，同一個債務人之債權人甚多，加害人之責任將無限之
    擴大，不合社會生活上損害合理分配原則。並涉及債務人之意思自由及社會經濟
    生活之競爭。是以應對民法第一百八十四條第一項前項所稱之權利，為限制之解
    釋。是債權非右開條項所稱之權利，即非民法第一八十四條第一項前段所保護之
    客體，而僅為同條項後段所保護之客體甚明（並參照最高法院三十一年上字第八
    九一號判例要旨）。而按，稱善良風俗者指社會一般道德觀念而言，須斟酌受保
    護之各種法益、加害之行為方式、動機、目的與手段之關係，綜合考量而判斷之
    。查本件原告僅以原證二所示之通知書（影本）為伊所主張被告丙○○、丁○○
    二人將系爭房屋出售予他人，而為其二人係以背於善良風俗之方法侵害伊之債權
    之證據方法。然觀諸卷附證二所示之通知書其內容係載，係被告丁○○通知原告
    至台中二信辦理貸款應準備之證件，無從得知此與背於善良風俗有何牽涉。且查
    ，系爭建物之所有權係於九十一年三月十三日因第一次登記，而由被告丁○○取
    得所有權，嗣被告丁○○因買賣於九十一年四月十日移轉登記予被告台中二信，
    被告台中二信再於同年九十一年九月四日因買賣再移轉登記予訴外人黃子菁等情
    ，有卷附之系爭房地土地、建物登記簿謄本及異動索引可稽。是系爭房地之所有
    權係由被告丁○○取得，經被告台中二信，輾轉移轉予訴外人黃子菁顯明。而本
    件系爭房地之出賣人係訴外人經典公司，已如前述，則被告丁○○、台中二信、
    丙○○如何可得侵害原告之債權？至訴外人經典公司與被告丁○○之關係為何，
    究屬其內部之關係，而與第三人無涉。是以，被告丙○○、台中二信無從侵害原
    告之債權甚明，至被告丁○○如何以背於善良風俗之方法侵害原告之債權（即對
    於訴外人經典公司可得請求交屋之權利），亦無從依原告所提上開原證二之通知
    書，而為此認定。是原告即無從依民法第一百八十四條第一項前、後段侵權行為
    之規定，對被告丁○○、丙○○為損害賠償之主張。則其依民法第二十八條、第
    一百八十五條，而為如訴之聲明(1)、(2)所示之請求，於法即有未合，自無理由，
    應予駁回。至其執行之聲請，既失所附麗，爰併予以駁回。
六、至原告可得本於債務不履行（契約責任）之法律關係，對訴外人經典公司而為請
    求，究與本件無涉，併予敘明。
七、據上論結，本件原告之訴為無理由，依民事訴訟法第三百八十五條第一項前段、
    第七十八條，判決如主文。
中　　　華　　　民　　　國　　九十四　　年　  　六　  　月　　  十  　　日
                                    臺灣臺中地方法院民事第四庭
                                        法　　　官　陳添喜
右為正本係照原本作成。。
如對本判決上訴，須於判決送達後廿日內向本院提出上訴狀。
中　　　華　　　民　　　國　　九十四　　年　  　六　  　月　　  十  　　日
                                        法院書記官
